臺灣高等法院高雄分院刑事判決　　　　 94年度上易字第345號
上　訴　人　臺灣高雄地方法院檢察署檢察官
被　　　告　甲○○
上列上訴人因被告違反稅捐稽徵法等案件，不服臺灣高雄地方法
院93年度易字第726 號中華民國94年4 月7 日第一審判決（起訴
案號：臺灣高雄地方法院檢察署93年度偵字第7969號），提起上
訴，本院判決如下：
     主  文
上訴駁回。
     理  由
一、本案經本院審理結果，認原審以不能證明被告甲○○犯罪而
    諭知被告無罪之判決，經核並無不合，應予維持。惟原審判
    決書第2 頁第9 行所載被告被訴案由「傷害」係屬誤載，應
    更正為「違反稅捐稽徵法」。
二、檢察官上訴意旨以：被告已自承伊係伯埜股份有限公司（下
    稱伯埜公司）之實際負責人，公司的盈虧都是我負責，民國
    86年間伯埜公司已沒有什麼資產，公司會有盈餘，是會計做
    帳的問題，並沒有真正這樣的盈餘等語（見原審94年3 月24
    日審判筆錄），且證人吳孟芬亦證述伯埜公司已停業好幾年
    了，至90年3 月份我們才又幫伯埜公司處理盈餘分配的事情
    等語（同上審判筆錄），足證伯埜公司早已停業並沒有盈餘
    ，被告利用不知情的吳孟芬製作內容不實的會計報表並持之
    向財政部行使等情，應觸犯刑法第216 、215 條之行使業務
    上登載不實文書罪。又倘伯埜公司真有盈餘，則被告將公司
    應分配給股東乙○○、呂盈勳之盈餘共計新台幣11萬多元私
    吞，亦應構成刑法第336 條第2 項之業務侵占罪，原審諭知
    被告無罪，尚有未洽云云。
三、經查：
  (一)被告係委託會計吳孟芬申報股東乙○○之「盈餘」，而非「
    薪資」，此情除經被告供明及證人吳孟芬證實外，並有檢察
    官據以起訴之台灣省北區國稅局90年度綜合所得通知書在卷
    可考，是檢察官起訴意旨認乙○○於86年間並未在伯埜公司
    工作支薪，被告竟利用不知情之會計師，製作乙○○支領5
    萬7,085 元薪資之不實事項，據以向前開國稅局申報伯埜公
    司86年度營利事業所得稅云云，顯有謬誤，而與實情不符。
  (二)伯埜公司係被告之兄呂天炎設立之家族公司，自72年6 月29
    日核准設立迄87年5 月1 日申請停業，均由呂天炎本人並以
    其妻呂林堪、女呂素芳、呂盈勳、乙○○、呂素華、女婿劉
    武昌名義列名為股東，其間，呂天炎於81年元月將公司交由
    被告經營，並約定公司盈虧由被告負責，是以呂天炎及其妻
    女如接獲稅捐機關之有關伯埜公司營業所得繳稅通知，呂天
    炎均會將之交由被告繳納，此次因公司負責人變更為張韶容
    ，乙○○突接獲國稅局之繳稅通知，因不認識張韶容，曾打
    電話到伯埜公司要找張韶容未找到，故而向警方提出告訴，
    乙○○如果知道伯埜公司已由其父交給叔叔即被告經營，其
    即不會提出告訴等情，業據證人呂天炎、乙○○、呂盈勳於
    原審審理時結證綦詳，並有高雄市政府93年6 月4 日高市府
    建二公字第09300854880 號函檢附伯埜公司核准設立登記、
    變更登記之股東名冊附卷可稽。而伯埜公司於解散登記後，
    因帳面上仍有盈餘未分配，國稅局以公司既已解散，不管公
    司是否有錢，帳面上之盈餘必須全部分配完畢，被告遂委託
    會計吳孟芬依股東之股數多少計算盈餘，並製作扣繳憑單之
    情，亦經證人吳孟芬於原審證述屬實，且原審就伯埜公司上
    開作法有無逃漏稅捐，函詢財政部高雄市國稅局苓雅稽徵所
    ，業經該局函复：尚無逃漏稅捐之情事，有該所94年1 月3
    日財高國稅苓營所字第0930028389號函1 份附卷足憑。又呂
    天炎於將伯埜公司交由被告經營時，已約定公司盈虧由被告
    負責，所有稅負亦應由被告負責繳納，此除經被告及證人呂
    天炎於原審供陳一致外，並有覺書影本在卷可證，故上開各
    股東縱因被告之前揭分配盈餘而產生稅負，自可請求被告負
    責繳納，但究不能任意指摘被告有何業務登載不實之情事。
    至被告未將剩餘盈餘分配予乙○○等8 名掛名股東，此僅係
    該等掛名股東得有權向被告請求分配之問題，在未請求分配
    之前，該等盈餘究非屬各該股東所有，被告亦無侵占各該股
    東之盈餘分配款可言。
四、綜上所述，檢察官之上訴非有理由，應予駁回。
據上論斷，應依刑事訴訟法第368條、第373條，判決如主文。
本案經檢察官朱文彬到庭執行職務。
中　　華　　民　　國　　94　　年　　6 　　月　　28　　日
                  刑事第四庭    審判長法  官  蕭權閔
                                      法  官  李嘉興
                                      法  官  陳吉雄
以上正本證明與原本無異。
本判決不得上訴。
中　　華　　民　　國　　94　　年　　6 　　月　　29　　日
　　　　　　　　　　　　　　　　　　　書記官  梁美姿
                                                      Q
附件：
臺灣高雄地方法院刑事判決　　　　　　　 93年度易字第726號
公　訴　人　臺灣高雄地方法院檢察署檢察官
被　　　告　甲○○　男　55歲（民國○○年○○月○日生）
                        身分證統一編號：Ｚ000000000號
                        住高雄市新興區○○○路256號19樓
選任辯護人　陳三兒律師
右列被告因違反稅捐稽徵法等案件，經檢察官提起公訴（93年度
偵字第7969號），本院判決如左：
    主  文
甲○○無罪。
    理  由
一、公訴意旨略以：被告甲○○於民國（下同）86年4 月份起，
    即擔任位於高雄市苓雅區○○○路98號2 樓伯埜股份有限公
    司（下稱伯埜公司）實際負責人，為從事填製扣繳憑單等業
    務上文書之人，惟伯埜公司之名義負責人則登記為張韶容。
    甲○○明知伯埜公司股東乙○○於86年間，並未在伯埜公司
    擔任工作及支薪，竟基於業務上登載不實及幫助納稅義務人
    伯埜公司逃漏營利事業所得稅之犯意，利用不知情之會計師
    ，製作內容為乙○○於86年間在該公司工作，並支領新臺幣
    （下同）57,085元薪資不實事項之各類所得扣繳暨免扣繳憑
    單（下稱扣繳憑單），並填載營利事業所得稅結算申報書等
    文件，連同前開扣繳憑單，持向財政部臺灣省北區國稅局申
    報伯埜公司86年度營利事業所得稅而行使，使伯埜公司藉以
    增加營業成本及減少營利所得，以此不正當方式幫助納稅義
    務人伯埜公司逃漏八86年度營利事業所得稅額57,085元，足
    以生損害於乙○○及稅捐稽徵機關對於稅捐稽徵之正確性。
    嗣於92年3 月初，乙○○收到財政部臺灣省北區國稅局90年
    度綜合所得稅核定通知書，始知上情。因認被告涉犯稅捐稽
    法第43條第1 項幫助納稅義務人以不正當方法逃漏稅捐及刑
    法第216 、215 條行使業務上登載不實罪嫌云云。
二、按犯罪事實應依證據認定之，無證據不得認定其犯罪事實；
    不能證明被告犯罪者，應諭知無罪之判決，刑事訴訟法第15
    4 條第2 項、第301 條第1 項分別定有明文。復按刑事訴訟
    上證明之資料，無論其為直接或間接證據，均須達於通常一
    般之人均不致有所懷疑，而得確信其為真實之程度，始得據
    為有罪之認定，若關於被告是否犯罪之證明未能達此程度，
    而有合理懷疑之存在，致使無從形成有罪之確信，根據「罪
    證有疑，利於被告」之證據法則，即不得遽為不利被告之認
    定，亦有最高法院76年度臺上字第4986號判例可資參照。
三、公訴意旨認被告涉犯過失傷害罪嫌，無非係以：(1)被告於偵
    查中自承為伯埜公司實際負責人之事實、(2)證人張韶容於警
    詢中及偵查中之供述、(3)財政部臺灣省北區國稅局九十年度
    綜合所得稅核定通知書、(4)伯埜公司股東名冊1 份及(5)覺書
    （切結書）3 份為其論據。
四、訊據被告並不否認其於81年後即為伯埜公司之實際負責人，
    及委請會計人員製作乙○○之各類扣繳暨免扣繳憑單（下稱
    扣繳憑單）申報乙○○所得收入等情，核與證人即伯埜公司
    前任實際負責人呂天炎、被申報所得收入之乙○○於本院審
    理中證述之情節大致相符，復有覺書（切結書3 份）在卷可
    稽，此部分之事實固堪認定。惟被告堅詞否認有何幫助納稅
    義務人以不正當方法逃漏稅捐及行使業務上登載不實文書之
    犯行，辯稱：伊沒有申報乙○○的薪資，係因公司要解散了
    ，依法須將公司剩餘盈餘分派給股東，當時乙○○為股東名
    簿上之股東，伊依照當時的股東名冊委託會計人員吳孟芬製
    作相關文書，申報乙○○的盈餘收入，故並無業務上登載不
    實及虛報薪資之情事等語。經查：
  (一)細究公訴人據以提起公訴之財政部臺灣省北區國稅局90年度
    綜合所得稅核定通知書（納稅人姓名：黃春發，配偶姓名：
    乙○○；見92年度發查字第2335號卷第6 頁），該通知書雖
    於第(三)項：「核定課稅所得額之細項資料」序號003 核定乙
    ○○自伯埜公司收入所得57,085元，然類別係記載為「營利
    」（代號為：01）而非「薪資」（代號為：03）；再觀諸高
    雄市政府93年6 月4 日高市府建二公字第09300854870 號函
    附之財政部高雄市國稅局扣繳憑單申報書及乙○○等8 人之
    扣繳憑單（均由被告委託會計人員吳孟芬申報，扣繳義務人
    載明為張韶容），其中申報書記載之所得類別係「股利或盈
    餘」（86年度或以前年度），並非「薪資」 (見本院卷第45
    頁)， 另乙○○等8 人之扣繳憑單，均係在所得類別「股利
    或盈餘」中之「未上市公司」之項目打勾，以表示係申報乙
    ○○等8 人獲有股利或盈餘之所得（見本院卷第46頁至第53
    頁）。由上開所得稅核定通知書、扣繳憑單申報書及乙○○
    等8 人扣繳憑單之記載，可知被告係委託會計人員吳孟芬申
    報乙○○獲有「盈餘」分配之所得，並非申報乙○○獲有「
    薪資」之所得，是被告辯稱並未虛報乙○○之「薪資」所得
    ，應堪採信。另證人即製作前揭各類扣繳暨免扣繳憑單申報
    書之吳孟芬到庭證稱：在90年3 月份時國稅局通知因為伯埜
    公司已經清算，不管公司是否有錢，帳面上的盈餘必須全部
    分配完畢，所以才製作該份扣繳憑單。當初股東均有股數的
    登記，依照股數的登記算出來乙○○及呂盈勳均為57,085元
    ，國稅局是依照我所填載的扣繳憑單，才會在乙○○等人的
    綜合所得稅核定書上列載伯埜公司盈餘收入此項目等語明確
    （見本院卷第125 頁至第127 頁），益證被告所辯：製作該
    份扣繳憑單係申報乙○○等8 人之「盈餘」所得，而非「薪
    資」所得等語確屬真實。
  (二)伯埜公司已於89年5 月16日辦理解散登記完畢，為被告所是
    認，復有高雄市政府高市府建二公字第09300854870 號函1
    份在卷可稽（見本院卷第43頁），洵堪認定。而被告於公司
    解散登記後，因帳面上仍有盈餘尚未分配，應國稅局人員之
    要求，委由證人吳孟芬製作前開扣繳憑單，表示將盈餘分配
    股東，亦如上述。另經本院向財政部高雄市國稅局苓雅稽微
    所函詢結果，認伯埜公司業於89年5 月16日經高雄市政府核
    准解散，該公司將清算後賸餘之盈餘702,952 元依各股東出
    資額比例分派係屬盈分配，不得列為費用或損失，尚無逃漏
    稅捐之情事，有該所94年1 月3 日財高國稅苓營所字第0930
    028389號函文1 份附卷可佐（見本院卷第99頁），是被告所
    辯並無幫助納稅義務人以不正當方法逃漏稅捐，而違反稅捐
    稽徵法等語，實屬有據，而堪採信。
  (三)另乙○○自伯埜公司核准設立至解散登記止，均列名為該公
    司之股東，有高雄市政府93年6 月4 日高市府建二公字第09
    300854880 號函附之股東名冊5 紙及登記事項卡3 份附卷足
    憑（見本院卷第34頁至第39頁），是乙○○始終登記為伯埜
    公司之股東應可認定。而被告委託證人吳孟芬製作前開盈餘
    分配之扣繳憑單及申報書，係依據當時股東名冊各股東股數
    之記載所填製，亦經證人吳孟芬到庭證述如上，且經核閱前
    開申報書及乙○○等8 人之扣繳憑單（見本院卷第45頁至第
    53頁），每位股東所受分配之盈餘金額均與其股東名簿上登
    記之股數相當，益證扣繳憑單及申報書之內容並無登載不實
    之情，持以行使亦無所謂行使業務上登載不實文書之可言。
  (四)被告並未虛報乙○○薪資，亦未製作乙○○自伯埜公司領有
    薪資之扣繳憑單，被告委託證人吳孟芬所製作者係乙○○獲
    取「盈餘」收入之扣繳憑單，已如上述，是公訴意旨認被告
    虛報乙○○之薪資，並利用不知情之會計師，製作乙○○支
    領薪資57,085元之扣繳憑單，並持向財政部臺灣省北區國稅
    局行使，而認被告涉犯稅捐稽法第43條第1 項幫助納稅義務
    人以不正當方法逃漏稅捐及刑法第216 、215 條行使業務上
    登載不實罪嫌，容有誤會，併此敘明。
  (五)另證人張韶容於警詢及偵查中所述，僅能證明其確屬掛名之
    負責人而非實際負責人，不能證明被告有何公訴人所指違反
    稅捐稽徵法及行使業務上登載不實文書之犯行。
  (六)是以本件既無任何證據，足證被告有何逃漏稅捐及將不實事
    項登載於其職務上所掌文書並持以行使，自難認被告涉犯稅
    捐稽法之幫助納稅義務人以不正當方法逃漏稅捐及行使業務
    上登載不實文書罪嫌。
  (七)至公訴人以被告另涉業務侵占犯行，係與本案起訴部分為一
    人犯數罪之相牽連案件而追加起訴，然被告未將剩餘盈餘分
    配予乙○○等8 名掛名股東，此僅係民事上掛名股東是否有
    權得向被告請求分配之問題。縱上開8 名掛名股東有權向被
    告請求分配盈餘，但在被告實際分配盈餘款項與各股東前，
    該款項究非屬各該掛名股東所有，是以被告並無侵占各掛名
    股東所有之物之可言，即與侵占罪之構成要件有間，尚難遽
    以業務侵占罪論處。
四、綜上所述，公訴人所指之前揭事證，無法使本院就被告違反
    稅捐稽徵法、行使業務上登載不實及業務侵占犯行之確信，
    達致超越合理懷疑之程度，且告訴人之指訴，亦不能證明被
    告之犯行，此外復查無其他積極證據，足資證明被告犯有公
    訴人所指之犯行，是被告犯罪即屬不能證明。從而，揆諸前
    揭法條及判例意旨，自應為被告無罪判決之諭知。
據上論斷，應依刑事訴訟法第301條第1項前段，判決如主文。
本案經檢察官靳隆坤到庭執行職務。
中　　華　　民　　國　　94　　年　　4 　　月　　7 　　日
                  刑事第二庭   審判長法　官  莊崑山
                                     法　官  黃宣撫
                                     法　官  李育信
如不服本判決，應於送達後十日內，向本院提出上訴狀。
右正本證明與原本無異。
                                     書記官  洪生輝
中　　華　　民　　國　　94　　年　　4 　　月　　12　　日
